臺灣桃園地方法院刑事判決　　　　　　　　　　　　　九十三年度訴字第二六三號
　　公　訴　人　臺灣桃園地方法院檢察署檢察官
　　被　　　告　甲○○
　　輔　佐　人
　　即被告之女　丙○○
右列被告因偽造文書等案件，經檢察官聲請簡易判決處刑（九十二年度偵字第一六五
五０號），本院改用通常程序，判決如左：
    主  文
甲○○無罪。
    理  由
一、本件公訴意旨略以：被告甲○○與丁○○（另案以簡易判決處刑為之）共同基於
    意圖為自己不法所有及行使偽造私文書之犯意聯絡，於不詳時、地變造未中獎之
    統一發票號碼末尾數字為中獎號碼ＶＫ00000000、ＶＮ0000000
    0號之統一發票二張，嗣於民國（下同）九十二年十月十三日上午九時許，由被
    告持該二張經變造之統一發票，至桃園縣桃園市○○路七二○號「合作金庫」，
    向承辦人員兌領獎金而行使之，為行員劉秋偵發覺有異而報警查獲，因認被告所
    為涉有刑法第二百十六條、第二百十條之行使變造私文書罪嫌及同法第三百三十
    九條第一項、第三項之詐欺取財未遂罪嫌云云。
二、按「犯罪事實應依證據認定之，無證據不得認定犯罪事實」，刑事訴訟法第一百
    五十四條第二項定有明文。
三、訊據被告堅決否認右揭犯行，辯稱：伊當時係因受丁○○委託，始會持上開二紙
    發票向合作金庫銀行慈文分行兌領二百元及一千元，伊當時並不知上開二紙發票
    均係經變造等語。經查：
    （一）被告於右揭時地持向合作金庫銀行慈文分行兌領二百元及一千元之上開二
          紙發票，均係經變造，而遭行員劉秋偵當場發覺報警查獲乙情，業據被告
          於本院審理時所不否認在卷，並經證人劉秋偵於警訊中及證人丁○○於本
          院審理時均供述明確，復有扣案之上開發票二紙，在卷可稽，且扣案之上
          開二紙發票之號碼，經本院當庭檢視結果，均發現其最後乙位數字原為「
          ６」，惟均遭磨損變造為「０」之痕跡，此亦有扣案之上開二紙真正發票
          之影本各乙紙可佐，堪以認定。
    （二）又被告於右揭時地自丁○○處收受上開二紙發票時，曾親自檢視中獎號碼
          是否正確，並在中獎號碼下劃線乙情，業據證人丁○○於本院審理時證述
          明確（見本院卷九十三年四月二十三日審判筆錄第十七、十八頁），且被
          告於本院審理時亦供稱其於鄰居拿發票代領時，會在拿到後再看一下沒有
          錯等語（見本院卷九十三年四月二十三日審判筆錄第二十四頁），而被告
          於右揭時地所同時兌領自己之中獎發票（即被告於九十三年四月二十三日
          所提出其餘四紙發票影本中ＶＡ00000000乙紙）之號碼處，亦確
          有被告親自劃線其下，此有該紙發票影本乙紙可佐，且被告平時雙眼視力
          縱各有二百度及一百五十度左右之近視，惟其日常作息及看報紙時，均無
          庸配戴眼鏡（按被告只有看電視時才需戴眼鏡）等情，亦據被告於本院審
          理時供述屬實（見本院卷九十三年四月二十三日審判筆錄第十九頁），而
          被告於本院審理時，經審判長命當庭目視後唸出本院所交付審判卷內中附
          表一（如本院卷九十三年四月二十三日審判筆錄所附）上所載「發行日（
          按上開附表一發行日之字型，較之上開二紙發票上數字型體略小）」時，
          亦可裸視正確唸出上開「發行日」無訛，足認被告於本院審理時辯稱其未
          曾在上開二紙發票號碼下劃線云云，應不足採信，且被告於右揭時地自蘇
          雯琪處收受上開二紙發票時，若曾仔細加以審視後，亦應可發現上開二紙
          發票號碼之最後乙字均有遭變造之痕跡，雖亦堪認定。惟：
    （三）上開二紙發票均係丁○○委託被告持向銀行兌領，而非被告原所持有乙節
          ，業據被告迭次於警、偵訊中及本院審理時供述綦詳，而被告與丁○○原
          為多年鄰居關係（按丁○○係住「桃園縣桃園市○○街七三巷二十弄三號
          」乙址），且被告在其等鄰里之間亦因個人前往銀行繳納稅費、款項時，
          即經常順便為鄰居「無償」代繳或代領各種稅費、款項，並從未發生任何
          糾紛乙情，亦據被告於本院審理時供述明確（見本院卷九十三年三月二十
          九日準備程序筆錄第三頁），核與證人即被告之夫乙○○於本院審理時證
          稱：「（你太太常常幫人兌獎？）有，我太太去繳稅的時候就會問鄰居有
          無發票要領獎」、「（以前有無因幫人領獎發生糾紛？）從來沒有」、「
          （你太太以前有無幫人家兌領中獎發票？）有的，我太太很熱心會問他們
          的發票有無中獎，並幫他們去領並提供中獎號碼給人對獎」、「（你太太
          幫人兌領中獎發票會不會先給中獎金額？）不會，他領到後才會給人」、
          「（你怎麼知道你太太有幫人領獎的習慣？）我平常都在家所以被告做這
          些事我都有看到」、「（你太太幫人家兌領中獎發票有多久時間？）我們
          從民國七十二年搬上來桃園住以後，我太太幫人家兌獎大概有十來年」、
          「（這十來年中有無發生過鄰居拿假發票給你太太領獎的事？）沒有」等
          語及證人丁○○於本院審理時亦供稱：「....，而且被告姜（翠玲）以前
          常常幫鄰居代領中獎發票，所以我就把這四張發票交給被告姜（翠玲），
          .... 」等語（見本院卷九十三年四月二十三日審判筆錄第十至十四頁及
          九十三年三月二十九日準備程序筆錄第三、四頁），均相符合，足證被告
          於鄰里之間應屬熱心助人，經常「無償」幫鄰居代繳或代領各種稅費、款
          項，且十多年來，從未發生任何糾紛等情，應堪認定。
    （四）再者，被告於右揭時間之前即曾先後幫丁○○「無償」代領過中獎發票二
          次乙節，亦據證人丁○○於本院審理時證述明確（見本院卷九十三年四月
          二十三日審判筆錄第十六頁），則丁○○於右揭時地再委託被告「第三次
          」幫其持上開「已中獎（即一經兌領即需給付獎額，而具有相當之「現金
          」價值）」之二紙發票前往兌領獎項，應足認定被告與丁○○二人間就代
          領中獎發票乙事，其等彼此間已存有相當之「信賴關係」，至為灼然，否
          則丁○○焉有多次放心將中獎發票交予被告，再委由被告出面代領中獎發
          票獎額之可能，則本件被告於右揭時地本於其與丁○○間上開「信賴關係
          」，一經丁○○上開「第三次」之委託，縱有於丁○○交付上開二紙發票
          時，再次看過上開二紙發票號碼是否確與公告之中獎號碼相符之動作，並
          在其下持鉛筆劃線，有如上述，惟被告未盡仔細之審視，致未能發覺上開
          二紙發票號碼確有遭變造，甚或從未想到仔細審視以明究竟有無遭變造，
          即持向合庫金庫銀行慈文分行兌領二百元及一千元未遂，雖屬容有「重大
          過失（按刑法之行使變造私文書罪及詐欺取財罪，均不罰過失犯）」之情
          形存在，惟衡諸被告與丁○○間上開「信賴關係」及被告僅係「無償」幫
          丁○○出面代領中獎發票（縱被告兌領上開二紙變造發票時，未經劉秋偵
          查覺上情，惟被告所兌得獎額亦係全數交予丁○○收受，被告亦未得分文
          好處）等情，加以被告於右揭時地幫丁○○所代領之上開二紙發票獎額亦
          僅有計一千二百元而已，其中獎數額亦尚非鉅大，致被告於右揭時地因其
          一時之「重大過失」，疏未發覺上開二紙發票存有上開變造情事，即逕自
          持向合作金庫銀行慈文分行兌領中獎金額二百元及一千元，尚屬合乎情理
          之作，至為灼然。
    （五）綜上所述，本件被告與丁○○間既已存有上開「信賴關係」多年，且被告
          於右揭時地自丁○○處收受上開二紙發票，縱容有上開「重大過失」，致
          未能發覺上開二紙發票有經變造之事實，然亦尚不得僅憑上開二紙變造發
          票係由被告出面兌領乙情，即認被告確有行使上開二紙變造發票及詐欺取
          財之犯意聯絡，至為顯然。此外，復查無其他積極事證足資證明被告確有
          公訴人所指上開犯行，自屬不能證明被告犯罪，應依刑事訴訟法第四百五
          十一條之一第四項但書第三款、第四百五十二條之規定，將本件改用通常
          程序審理，再依刑事訴訟法第三百零一條第一項之規定，諭知被告無罪之
          判決。
據上論斷，應依刑事訴訟法第四百五十一條之一第四項但書第三款、第四百五十二條
、第三百零一條第一項，判決如主文。
本案經檢察官陳雅譽到庭執行職務。
中      華      民      國      九十三      年    五    月     七     日
                          臺灣桃園地方法院刑事第二庭
                              審判長  法  官  徐培元
                                      法  官  潘進順
                                      法  官  林晏鵬
右正本證明與原本無異。
檢察官如不服本判決，應於判決送達後十日內向本院提出上訴狀( 應附繕本 )，上訴
於臺灣高等法院。
                                      書記官  陳青瑜
中      華      民      國     九十三       年    五    月     七     日
